臺灣桃園地方法院民事裁定
110年度監宣字第814號
聲  請  人  邱碧漪  
代  理  人  蔡尚樺律師
複  代理人  黃有咸律師
關  係  人  邱顯堯  
            邱顯壽  
            胡翠芳  
            邱偉倫  
            邱顯魁  
上  一  人
代  理  人  黃智謙律師            
相  對  人  邱文化  
上列聲請人對於相對人聲請監護宣告事件，本院裁定如下：
    主  文
聲請駁回。
聲請程序費用由聲請人負擔。
    理  由
一、按對於因精神障礙或其他心智缺陷，致其為意思表示或受意
    思表示，或辨識其意思表示效果之能力，顯有不足者，法院
    得因本人、配偶、四親等內之親屬、最近一年有同居事實之
    其他親屬、檢察官、主管機關或社會福利機構之聲請，為輔
    助之宣告；法院對於監護宣告之聲請，認為未達應受監護宣
    告之程度，而有輔助宣告之原因者，得依聲請或依職權以裁
    定為輔助之宣告，民法第15條之1第1項、家事事件法第174
    條第1項分別定有明文。又法院應於鑑定人前，就應受監護
    宣告之人之精神或心智狀況，訊問鑑定人及應受監護宣告之
    人，始得為監護之宣告。但有事實足認無訊問之必要者，不
    在此限；鑑定應有精神科專科醫師或具精神科經驗之醫師參
    與並出具書面報告，為家事事件法第167條第1項、第2項所
    明定，此規定依同法第178條第2項之規定，於聲請輔助宣告
    事件準用之。
二、本件聲請意旨略以：相對人邱文化（男，民國00年00月00日
    生）為聲請人邱碧漪、關係人邱顯堯、邱顯壽、邱顯魁之父
    ，關係人胡翠芳之公公、關係人邱偉倫之祖父（前開關係人
    均分別以姓名稱之）。於民國105年間，相對人住在新北市○
    ○區○○路000號，並由邱顯堯、邱顯壽、邱顯魁及胡翠芳輪流
    照顧，但因未獲得妥適照護，導致相對人病情惡化，聲請人
    遂接相對人回聲請人住所桃園市○○區○○路000號同住；且於
    衛生福利部桃園醫院就醫診斷出相對人罹患「其他續發性巴
    金森氏症」、「認知溝通障礙」等疾病，相對人復有肢體功
    能障礙，生活起居均需仰賴聲請人照顧，是相對人因其他續
    發性巴金森氏症、認知溝通障礙等疾病，致不能為意思表示
    或受意思表示，或不能辨識其意思表示之效果，為此依民法
    第14條第1項、第1110條、家事事件法第164條規定，聲請准
    對相對人為監護宣告，並選定聲請人為監護人、關係人邱偉
    倫為會同開具財產清冊之人。聲請人嗣依衛生福利部桃園醫
    院司法精神鑑定報告書之鑑定結果，變更聲明為請依民法第
    14條第3項、家事事件法第174條1項規定對相對人為輔助之
    宣告。並選定聲請人為輔助人，且提出醫療財團法人恩主公
    醫院心智功能檢查報告、衛生福利部桃園醫院診斷證明書、
    親屬系統表、戶籍資料等為證。
三、關係人邱顯堯意見：聲請人及胡翠芳均假借醫療之名，實則
    行使謀害相對人性命之事，又渠等害相對人性命不成，竟餵
    食相對人多種藥物，致相對人出現精神分裂症狀，再者，相
    對人位於新北市○○區○○路000號之名下房產（下稱系爭房產
    ）遭胡翠芳過戶予其3名子女後，便誆稱系爭房產之租金係
    屬胡翠芳一家，完全不顧及相對人當初約定系爭房產之租金
    要作為公款以支應相對人日常生活開銷，以致相對人氣到罹
    患巴金森氏症，顯見聲請人及胡翠芳均有謀奪相對人已分配
    予邱顯堯、邱顯壽及邱顯魁3兄弟（下稱3兄弟）家產之企圖
    等語。
四、關係人邱顯壽意見：3兄弟照顧相對人約一年多時間，都沒
    有發生什麼問題，反倒是聲請人平時都沒有照顧相對人，現
    在竟然委請律師來對3兄弟提告，還誆稱3兄弟沒有照顧好相
    對人，邱顯壽不懂為何聲請人要如此競爭等語。
五、關係人邱顯魁意見：自100年期間，相對人喪偶後，均是由3
    兄弟共同分擔照顧責任；於107年期間，因聲請人不斷提出
    要僱請看護照顧相對人，3兄弟遂顧請看護，惟此舉對相對
    人而言，實有導致相對人漸漸失去日常生活自理能力之虞，
    故相對人於109年期間自行辭退看護，希望由子女們輪流照
    顧，惟聲請人不願意照顧相對人。嗣於110年8月間聲請人偕
    同胡翠芳，在不顧及相對人於同年6月甫進行腿部骨折手術
    之情形下，強行帶相對人進行攝護腺開刀治療，並於相對人
    出院後，未與3兄弟商議，逕自將相對人帶走。於111年2月
    間在3兄弟堅持下，始將相對人接回親自照顧，目前相對人
    生活狀況良好，3兄弟更依照相對人興趣，親建農舍，鼓勵
    相對人養雞養鴨及外出踏青。關係人邱顯堯、邱顯壽及邱顯
    魁均不同意本件監護宣告之聲請，理由乃係相對人雖罹患巴
    金森氏症，惟該病症僅僅是在發病時減損相對人表達能力，
    相對人於日常生活中，仍能夠正常表達意思，且經衛生福利
    部桃園醫院司法精神鑑定後，同樣認為相對人並未喪失意思
    能力，而無受監護宣告之必要。綜上，本件監護宣告之聲請
    ，應無理由，請駁回聲請人之聲請等語。
六、經查，本件經囑請衛生福利部桃園醫院安排對相對人為精神
    鑑定，經該醫院醫師王紹丞依個人史及相關病史、生活狀態
    及現在身心狀態（含檢查結果）鑑定結果略以：於鑑定時，
    被鑑定人會嘗試回應問題，注意力僅可在會談和測驗前半段
    專注，中後段時便無法維持及有效轉移。對於問題，被鑑定
    人回應之品質不佳，表達不流暢。被鑑定人的認知溝通障礙
    確切發病時間不詳。依照被鑑定人過去生長發展狀況、目前
    生活能力，就醫史以及家屬補充之生活情形，無法確定被鑑
    定人是否因腦部退化，無法恢復，導致生活功能不佳。在鑑
    定時，被鑑定人在定向感上，人時地定向感出現障礙，無法
    知道確切日期、地點和家人稱謂；但仍知道測驗當日時序、
    所在樓層和能分親疏，仍具部分定向感。被鑑定人尚記得個
    人早年自傳式記憶，如生日、學歷和工作等，但短、中、長
    期記憶力，皆有一定程度之減損(如不記得家庭結構和家人
    姓名，時近記憶和語意記憶缺損）；被鑑定人計算能力亦不
    佳，且無法專注於問題。被鑑定人過去數年間，主要照顧者
    （包括三位案子、一位案女以及外籍看護）歷經數次更換，
    並隨著照顧者間不同的照顧模式而沒有穩定的就醫紀錄，據
    案二媳表示被鑑定者雖有就醫，但未按醫囑服藥治療，精神
    和生理症狀持續，於民國108年開始出現行動能力退化，走
    路出現小碎步，容易跌倒，下樓需人攙扶，記憶力下降，忘
    記熟人姓名，但仍有合宜的社交互動表現和生活自理能力，
    而後被鑑定者在民國109年7月完全停藥，外籍看護離開，出
    現疑似憂鬱情緒困擾，之後認知能力和健康狀況更明顯惡化
    ；惟據案女表示近半年由案女照顧而有規律返診服藥治療，
    精神狀態和認知能力逐漸改善。整體而言，被鑑定人認知功
    能，包括定向感、記憶力、計算能力、判斷力、抽象思考能
    力，皆因病而有中度減損，但無法排除被鑑定者的認知能力
    在穩定治療後可以一定程度的恢復。被鑑定人之認知功能退
    化在沒有規則就診及醫療紀錄佐證下，尚無法判斷為無法復
    原之狀態。雖然目前被鑑定人已因認知溝通障礙此精神疾病
    之影響，認知功能有中度受損，但合併考量此次評估結果受
    限於被鑑定者的語言表達能力和精神情緒狀態，鑑定者不排
    除有低估被鑑定者認知能力之可能，另外測驗結果僅 表示
    被鑑定者當日狀態，宜持續門診追蹤觀察其認知恢復狀態，
    以確定真實失能情形。綜上所述，被鑑定人在認知溝通障礙
    之精神疾病影響下，其為意思表示或受意思表示，或辨識其
    意思表示效果之能力，尚未達喪失之程度。復經本院再函詢
    衛生福利部桃園醫院有關相對人經鑑定結果，其為意思表示
    或受意思表示，或辨識其意思表示效果之能力是否「已達顯
    有不足之程度」，該醫院回覆結果為：「整體而言，被鑑定
    人認知功能，包括定向感、記憶力、計算能力、判斷力、抽
    象思考能力，皆因病而有中度減損，但無法排除被鑑定者的
    認知能力在穩定治療後可以一定程度的恢復，故被鑑定人尚
    未達顯有不足之程度」。此有該醫院111年2月22日桃醫醫字
    第1113901289號函附司法精神鑑定報告書1份及111年5月4日
    桃醫醫字第1111904798號函在卷可憑。綜上，可認相對人雖
    有「其他續發性巴金森氏症」、「認知溝通障礙」、「其他
    憂鬱症」之臨床診斷，但其為意思表示或受意思表示，或辨
    識其意思表示效果之能力，並未達完全不能程度，且亦未達
    顯有不足之程度。從而，本件聲請於法不合，應予駁回。
七、爰裁定如主文。
中　　華　　民　　國　　111 　年　　5 　　月　　31　　日
                  家事法庭    法  官　張淑芬
以上正本係照原本作成。
如對本裁定抗告須於裁定送達後10日內向本院提出抗告狀，並繳
納抗告裁判費新台幣1,000 元。
中　　華　　民　　國　　111 　年　　5 　　月　　31　　日
                              書記官　施盈宇